【裁判字號】    97,台上,455
【裁判日期】    970313
【裁判案由】    損害賠償
【裁判全文】
最高法院民事判決              九十七年度台上字第四五五號
上   訴   人  捷成興業有限公司
兼法定代理人  甲○○
共        同
訴 訟代理 人  李耀馨律師
上   訴   人  豈意有限公司
兼法定代理人  乙○○
共        同
訴 訟代理 人  張慧明律師
上   訴   人  丁○○
              馥媺國際開發股份有限公司
兼法定代理人  丙○○
上列當事人間請求損害賠償事件，上訴人捷成興業有限公司、甲
○○與對造上訴人馥媺國際開發股份有限公司、豈意有限公司、
乙○○、丙○○、丁○○對於中華民國九十五年九月二十日台灣
高等法院第二審判決（九十五年度智上字第六號），各自提起上
訴，本院判決如下：
    主  文
原判決關於(一)命豈意有限公司、乙○○、丙○○再連帶給付捷成
興業有限公司本息；(二)命馥媺國際開發股份有限公司、豈意有限
公司、乙○○、丙○○再連帶給付甲○○本息；(三)駁回馥媺國際
開發股份有限公司、豈意有限公司、乙○○、丙○○其餘上訴；
(四)命丁○○給付；(五)駁回甲○○其餘擴張之訴及追加之訴；(六)駁
回捷成興業有限公司對豈意有限公司、乙○○、丙○○其餘擴張
之訴及對丁○○其餘追加之訴，暨上開訴訟費用部分廢棄，發回
台灣高等法院。
捷成興業有限公司其他上訴駁回。
第三審訴訟費用，關於駁回捷成興業有限公司其他上訴部分，由
捷成興業有限公司負擔。
    理  由
按債權人以各連帶債務人為共同被告提起給付之訴，被告一人提
出非基於其個人關係之抗辯有理由者，對於被告各人即屬必須合
一確定，應適用民事訴訟法第五十六條第一款之規定。本件上訴
人豈意有限公司（下稱豈意公司）、乙○○提起上訴，提出非基
於其個人關係之抗辯且經認為有理由，其效力及於同造馥媺國際
開發股份有限公司（下稱馥媺公司）、丙○○、丁○○，應併列
馥媺公司、丙○○、丁○○為上訴人，核先敘明。
次查，上訴人捷成興業有限公司（下稱捷成公司）、甲○○（以
上二人，下合稱甲○○等人）主張：甲○○為中華民國新型專利
第一八一七五二號「胸罩懸掛式調整內衣組」、新型專利第一六
０八四五號「調整型內衣改良結構」專利權人，其將系爭專利權
授權捷成公司製造銷售。對造上訴人馥媺公司承受其代表人即對
造上訴人丙○○與捷成公司簽訂之銷售代理契約，約定消費者向
馥媺公司購買塑身衣，馥媺公司應向捷成公司下單製造，詎馥媺
公司竟違約擅將系爭專利商品委由對造上訴人豈意公司製作。對
造上訴人丁○○原為捷成公司員工，經甲○○教授其對系爭專利
權之塑身衣繪圖、打版及製作工作，竟於離職後創設豈意公司，
擔任負責人，嗣再由其媳婦即對造上訴人乙○○擔任公司負責人
。而馥媺公司自民國九十三年五月起至九十四年四月銷售侵害系
爭專利之商品價額計新台幣（下同）三百四十三萬一千一百五十
一元。豈意公司為馥媺公司製造塑身衣供馥媺公司銷售予消費者
，侵害系爭專利權。馥媺公司為捷成公司代理商，丙○○其為負
責人，丁○○、乙○○先後為豈意公司負責人，渠等故意侵害系
爭專利權，情節重大，應酌定損害額為上述銷售額之一倍即六百
八十六萬二千三百零二元等情，爰依共同侵權行為規定，求為命
豈意公司、乙○○、馥媺公司、丙○○（以上四人，下合稱馥媺
公司等人）與丁○○連帶給付甲○○等人各三百四十三萬一千一
百五十一元本息之判決（甲○○等人於第一審：(一)本於所有權請
求豈意公司返還如第一審判決附件一所示之彈性布二匹予捷成公
司，經判決敗訴，甲○○等人未提起第二審上訴；(二)依專利法第
八十四條請求豈意公司將如第一審判決附件二所示之彈性布十七
匹銷燬，經判決勝訴，豈意公司提起第二審上訴，原審駁回豈意
公司該部分上訴，未據豈意公司聲明不服；(三)依銷售代理契約請
求馥媺公司給付捷成公司違約金三百萬元本息，經第一審判決勝
訴，馥媺公司提起第二審上訴，原審駁回馥媺公司此部分上訴，
未據馥媺公司聲明不服，已告確定。又甲○○等人於第一審依侵
權行為規定，請求馥媺公司等人連帶給付甲○○等人各一百十七
萬五千五百七十六元，嗣於原審追加丁○○為被告，並擴張聲明
請求馥媺公司等人及丁○○連帶給付甲○○等人各三百四十三萬
一千一百五十一元本息，原審判決後，兩造各就敗訴部分聲明上
訴，本件僅以甲○○等人本於侵權行為請求馥媺公司等人及丁○
○連帶給付部分為審理範圍）。
馥媺公司等人及丁○○則以：馥媺公司自行研發產品，另行取得
新型專利權，無仿冒捷成公司產品必要，豈意公司係受馥媺公司
與訴外人嘉力國際興業有限公司委託修改其客戶向捷成公司訂製
之塑身衣，並未侵害系爭專利權，丁○○僅幫馥媺公司修改客戶
張戎欣之塑身衣等語，資為抗辯。
原審維持第一審命豈意公司、乙○○、丙○○（以上三人，下合
稱豈意公司等三人）連帶給付捷成公司一百十七萬五千五百七十
六元本息；馥媺公司等人連帶給付甲○○一百十七萬五千五百七
十六元本息之判決，駁回馥媺公司等人之上訴，命豈意公司等三
人再連帶給付捷成公司三萬三千零四元本息；馥媺公司等人再連
帶給付甲○○三萬三千零四元本息，並命丁○○於一萬四千八百
元本息範圍內連帶給付之，駁回甲○○等人其餘追加及擴張之訴
，無非以：甲○○為系爭專利之專利權人，其將系爭專利權授權
捷成公司製造銷售。馥媺公司於籌設中，即由其代表人丙○○與
捷成公司簽訂銷售代理合約書，馥媺公司設立後，承受上述銷售
代理合約。依銷售代理合約約定，消費者向馥媺公司購買塑身衣
後，馥媺公司應向捷成公司下單製作，若馥媺公司自行或委託第
三人仿冒捷成公司之商品製作即屬違約。系爭「胸罩懸掛式調整
型內衣組」專利範圍包括「(一)使用彈性材質布料，胸部位置形成
鏤空狀，具有一對肩帶，另有一活動式胸罩，此胸罩無肩帶……
(七)調整型內衣胸部位置形成鏤空狀週緣設有扣合裝置，可組合一
對設有扣合裝置之活動式胸罩，並具有一對肩帶……」。訴外人
張戎欣向馥媺公司訂購一件黑色塑身衣，該塑身衣具有胸部鏤空
、肩帶與胸衣接口部分均有扣組裝置、腋下部分有兩層布交接等
特徵，落入前述專利權之專利範圍，馥媺公司接受張戎欣訂單後
，並未向捷成公司下單訂製，而係取庫存品二件交由丁○○修改
而成。豈意公司係丁○○自捷成公司離職後於九十三年八月九日
創立，自任負責人，於同年十二月十九日變更負責人為丁○○之
媳婦乙○○。丁○○對於客戶訂購屬系爭專利之塑身衣流程知之
甚詳，竟為馥媺公司製作該塑身衣，甲○○等人主張豈意公司與
馥媺公司就張戎欣向馥媺公司訂購之塑身衣共同侵害系爭專利權
之行為，應依民法第一百八十五條負連帶賠償責任，洵屬有據。
而馥媺公司、豈意公司之負責人即丙○○、乙○○依民法第二十
八條、公司法第二十三條第二項規定，亦應負連帶賠償責任。查
張戎欣訂購塑身衣之售價為一萬六千八百元，其成本為二千元，
則甲○○等人因該塑身衣所受損害為一萬四千八百元。馥媺公司
與捷成公司間銷售代理契約現仍存續中，馥媺公司自九十三年十
月起委託豈意公司修改捷成公司製作之塑身衣，丁○○幫忙修改
馥媺公司送來捷成公司製作之塑身衣，自與依冒無關，而打板、
繪圖之能力並非捨丁○○外別無他人，甲○○等人主張豈意公司
侵害系爭專利權之商品均係丁○○所製作，未能舉證證明，其等
請求丁○○賠償超過一萬四千八百元部分，並無理由。又馥媺公
司自九十三年五月至九十四年四月銷貨二百零三件，銷項發票金
額為三百七十六萬二千八百元，其中與捷成公司交易金額為三十
三萬一千六百四十九元，若以交易金額每件（包括塑身衣加胸罩
）五千五百元計算，馥媺公司向捷成公司訂購之數量約六十件，
則馥媺公司於上開期間之銷售數應扣除六十件，始為侵害捷成公
司專利權之銷售件數，查馥媺公司於九十三年七月向捷成公司訂
購件數僅四件，且如自九十三年七月起算，件數亦與扣除六十件
接近，自應認以九十三年七月為馥媺公司與豈意公司等人仿冒行
為之始點較接近事實。而依馥媺公司之產品目錄所載，與捷成公
司系爭專利有關之產品價格分別為一萬六千八百元、一萬七千八
百元、一萬八千八百元及二千元之胸罩，至價格為二千九百八十
元之調整型胸罩則與系爭專利無關，則於計算馥媺公司侵害專利
權所得之利益時，凡有二千九百八十元之胸罩者，均應扣除。經
比對自九十三年七月起馥媺公司之發票金額與系爭專利有關部分
詳如原判決附表所示，甲○○等人因系爭專利權受侵害之金額為
一百六十一萬一千四百四十元。馥媺公司並未實際製作塑身衣，
張戎欣訂製之塑身衣亦係交由豈意公司製作，足認馥媺公司銷售
侵害系爭專利之商品，均係豈意公司所製作，豈意公司應依侵權
行為規定，負損害賠償責任，該二公司之負責人即丙○○、乙○
○亦應依民法第二十八條、公司法第二十三條規定負連帶賠償責
任。馥媺公司等人故意違反專利法，審酌馥媺公司賺取之毛利潤
比捷成公司多，認以損害額之一點五倍為計算賠償標準較為適當
，而捷成公司與馥媺公司間銷售代理合約第九條約定若馥媺公司
違約，捷成公司得請求三百萬元之違約及惡意侵占智慧財產權賠
償，核係損害總額之預定，捷成公司除請求馥媺公司給付違約金
三百萬元（此部分已確定如前述）外，不得再依專利法請求馥媺
公司負賠償責任。又捷成公司與甲○○約定若系爭專利權遭侵害
，其損害賠償額由其二人均分，則甲○○得請求馥媺公司等人連
帶賠償上開損害額之一半即一百二十萬八千五百八十元，捷成公
司得請求豈意公司等三人連帶給付一百二十萬八千五百八十元，
扣除第一審判決所命之給付之，甲○○得再請求馥媺公司等人連
帶給付三萬三千零四元、捷成公司得再請求豈意公司等三人連帶
給付三萬三千零四元，而丁○○則僅於一萬四千八百元負連帶賠
償責任等詞，為其判斷之基礎。
一廢棄發回部分（即捷成公司請求豈意公司等三人暨甲○○請求
馥媺公司等人連帶賠償部分）
按發明專利權受侵害時，專利權人得請求賠償損害，並得請求排
除其侵害，有侵害之虞者，得請求防止之。專屬被授權人亦得為
前項請求，但契約另有約定者，從其約定。此等規定，於新型專
利權準用之，專利法第八十四條第一項、第一百零八條分別定有
明文。依上開規定，僅專利權人或專屬被授權人得請求因新型專
利權受侵害之賠償，通常實施權人尚不得依上開規定請求賠償。
查系爭專利為新型專利（見一審卷七頁、八頁），捷成公司為受
專利權人甲○○授權製作銷售系爭專利商品之人，原審未究明捷
成公司是否為專屬被授權人或僅為通常實施權人，遽認捷成公司
亦得請求賠償因系爭專利受侵害之賠償，尚嫌率斷。其次，原審
先則謂馥媺公司就張戎欣訂購之塑身衣，係以庫存捷成公司製作
之塑身衣交丁○○修改而成，丁○○所為修改違反專利法之規定
（見原判決第一七頁至一八頁），嗣謂丁○○幫忙修改馥媺公司
送來捷成公司製作之塑身衣，與仿冒無關（見原判決第一九頁）
，就修改捷成公司製作之塑身衣是否侵害系爭權利權之論述，理
由前後矛盾。再者，豈意公司於九十三年八月九日始行設立，為
原審確定事實，原審卻認豈意公司自同年七月起共同侵害系爭專
利（見原判決書第二０頁），非無認定事實不憑證據之違法。次
按公司負責人對於公司業務之執行，如有違反法令致他人受有損
害時，對他人應與公司負連帶賠償之責，法人對於其董事或其他
代表人之人因執行職務所加於他人之損害，與該行為人連帶負損
害賠償之責任。公司法第二十三條第二項、民法第二十八條分別
定有明文。豈意公司原由丁○○擔任負責人，於九十三年十二月
十九日變更負責人為乙○○，亦為原審確定之事實，倘豈意公司
確有侵害系爭專利權行為，則在乙○○擔任豈意公司負責人前之
侵害系爭專利行為，似應由丁○○以負責人身分與豈意公司連帶
賠償，乙○○擔任豈意公司負責人後之侵害系爭專利行為，始由
乙○○以負責人身分與豈意公司連帶賠償。甲○○等人於原審主
張丁○○就擔任負責人期間應負侵權行為責任（見原審卷二一九
頁），核係甲○○等人重要攻擊方法，原審恝置不論，亦有判決
不備理由之違法。豈意公司有無及自何時開始受馥媺公司委託製
作侵害系爭專利之商品及數量，攸關甲○○等人可否請求損害賠
償及馥媺公司等人各應負責之範圍，事實既未臻明確，本院尚無
從為法律上判斷。兩造上訴論旨，各自指摘原判決關於其敗訴部
分違背法令，求予廢棄，非無理由。
二駁回上訴部分（即關於捷成公司依侵權行為規定請求馥媺公司
賠償部分）
查原審本於上述理由認捷成公司不得再依侵權行為規定請求馥媺
公司賠償損害，經核並無違誤。上訴論旨，指摘原判決關此部分
為不當，求予廢棄，非有理由。
據上論結，本件甲○○、馥媺公司等人之上訴，均為有理由，捷
成公司之上訴為一部有理由，一部無理由。依民事訴訟法第四百
七十七條第一項、第四百七十八條第二項、第四百八十一條、第
四百四十九條第一項、第七十八條，判決如主文。
中    華    民    國  九十七  年    三    月   十三   日
                      最高法院民事第六庭
                          審判長法官  朱  建  男
                                法官  顏  南  全
                                法官  林  大  洋
                                法官  鄭  傑  夫
                                法官  蘇  清  恭
      本件正本證明與原本無異
                                      書  記  官
中    華    民    國  九十七  年    三    月  二十六  日
                                                      Ｅ


司法院資訊處製作；財團法人民間司法改革基金會備份。
